臺灣彰化地方法院民事判決　92年度訴字第1004號
原　　　告　丙○○　　住彰化縣.
　　　　　　　　　　　　九號
訴訟代理人　尤榮福律師
複代理人　　丁○○　　住彰化縣.
　　　　　　　　　　　送達代收.
　　　　　　　　　　　住同右
被　　　告　子○○　　住彰化縣.
　　　　　　　　　　　　五號
　　　　　　癸○○　　住彰化縣.
　　　　　　　　　　　　七巷五.
兼　共　同
訴訟代理人　庚○○　　住彰化縣.
　　　　　　　　　　　七巷五弄.
被　　　告　卯○○　　住彰化縣.
兼　右一人
訴訟代理人　寅○○　　住彰化縣.
被　　　告　己○○　　住彰化縣.
　　　　　　　　　　　　二號
訴訟代理人　辛○　　　住同右
被　　　告　辛○平　　住彰化縣.
　　　　　　戊○○　　住彰化縣.
　　　　　　　　　　　　七號
　　　　　　乙○○　　住彰化縣.
　　　　　　壬○○　　住彰化縣.
　　　　　　丑○○　　住彰化縣.
　　　　　　辰○○　　住彰化縣.
上列當事人間請求分割共有物事件，本院於中華民國94年4月22
日言詞辯論終結，判決如下：
    主  文
兩造共有坐落彰化縣鹿港鎮○○○段海埔厝小段第四八五之二地
號、地目建、面積零點壹肆參貳公頃土地，其分割方法如附圖所
示，編號Ａ部分、面積零點零零捌貳公頃土地，由被告戊○○取
得；編號Ｂ部分、面積零點零壹貳捌公頃土地，由被告子○○取
得；編號Ｃ部分、面積零點零壹壹柒公頃土地，由被告壬○○取
得；編號Ｄ部分、面積零點零壹壹伍公頃土地，由被告癸○○取
得；編號Ｅ部分、面積零點零壹伍肆公頃土地，由被告庚○○取
得；編號Ｆ部分、面積零點零壹肆壹公頃土地，由被告乙○○取
得；編號Ｇ部分、面積零點零壹壹陸公頃土地，由被告丑○○取
得；編號Ｈ部分、面積零點零壹零柒公頃土地，由被告己○○取
得；編號Ｉ部分、面積零點零壹零參公頃土地，由被告辛○平取
得；編號Ｊ部分、面積零點零壹零零公頃土地，由被告寅○○取
得；編號Ｋ部分、面積零點零零玖貳公頃土地，由被告辰○○取
得；編號Ｌ部分、面積零點零零玖貳公頃土地，由被告卯○○取
得；編號Ｍ部分、面積零點零零捌伍公頃土地，由原告丙○○取
得；兩造並依附表二所示之金額互為補償。
訴訟費用由兩造按附表一所示之比例負擔。
    事實及理由
一、本件被告乙○○、戊○○、壬○○等經合法通知，未於最後
    言詞辯論期日或言詞辯論期日到場，核無民事訴訟法第三百
    八十六條各款所列情形，爰依原告之聲請，由其一造辯論而
    為判決。
二、原告主張：坐落彰化縣鹿港鎮○○○段海埔厝小段第四八五
    之二地號、地目建、面積０‧一四三二公頃土地，為兩造所
    共有，各共有人之應有部分如附表一所示，該系爭土地並無
    因物之使用目的而不能分割之情事，兩造各共有人間亦未訂
    有不分割之協議，惟因商請被告協議分割均無結果，其所提
    出如附圖所示分割方法，均按各共有人之建物占用位置分配
    ，且均面臨道路，交通便利，然建物占用土地面積與其所有
    權應有部分面積不同，如欲保留建物，勢必要由多占用土地
    之人以價金補償少占用土地之人，對於華聲企業發展鑑定顧
    問有限公司之鑑價結果可以接受，至於被告所稱調解價格，
    因為調解所評估的不是只有地價而已，仍應以鑑定價格為準
    ，而被告所稱廣告單的建物離系爭土地有一公里之遠，只能
    作為參考而已，為此訴請判決分割系爭土地如附圖之分割方
    法。
三、被告方面：
    被告子○○、癸○○、庚○○等略謂：對於附圖之分割方法
    可以接受，相互補償之鑑價結果價格過高，三、四年前相同
    位置附近是一坪新台幣（下同）三萬元，最近同樣在鹿草路
    二段，房屋仲介業者就鹿草路二段透天厝地坪二十六坪、建
    坪二十八坪，標示法拍價九十六萬元，另有一戶鹿草路二樓
    住家地坪二十六坪法拍價為七十六萬元，該處附近也都是住
    家，距離系爭土地約一公里多等語。被告卯○○、寅○○等
    略謂：對於附圖之分割方法可以接受，相互補償應以每坪三
    萬元為公平，過去幫人調解距離系爭土地約一百至一百五十
    公尺而且較為繁榮熱鬧的土地，是以每坪三萬元來算，而且
    八十六年時房地產價值較高，而現在市價已低於公告地價，
    所以系爭土地一坪三萬元就可以解決糾紛而且是合理的價格
    ，可以作為相互補償之依據等語。被告己○○略謂：對於分
    割方法沒有意見，相互補償應以每坪三萬元為合理，對於鑑
    價結果無法接受，其餘意見同被告寅○○等語。被告辛○平
    略謂：對於分割方法沒有意見，認為相互補償應以每坪三萬
    元可以接受，原告主張每坪六萬元計算的時候，認為我只要
    提出十二萬多元的補償，但鑑價結果認為土地價格在五萬元
    到五萬九千元之間，卻反而要我拿出十四萬多元，計算是否
    不對，其餘意見同被告寅○○等語。被告丑○○略謂：對於
    分割方案沒有意見，相互補償金額一坪三萬元，其餘意見同
    被告寅○○等語。被告辰○○略謂：對於分割方案沒有意見
    ，但相互補償金額每坪三萬元才合理，鑑價結果過高，市價
    不可能那麼高，其餘意見同被告寅○○等語。被告乙○○部
    分：未於最後言詞辯論期日到場，惟據渠前場聲明陳述略謂
    ：圍牆是我蓋的，分割的時候希望把圍牆也分給我等語。被
    告戊○○、壬○○部分：未於言詞辯論期日到場，亦未提出
    書面作何聲明或陳述。
四、原告主張系爭坐落彰化縣鹿港鎮○○○段海埔厝小段第四八
    五之二地號、地目建、面積０‧一四三二公頃土地，為兩造
    所共有，各共有人之應有部分如附表一所示，且該系爭土地
    並無因物之使用目的而不能分割之情事，兩造各共有人間亦
    未訂有不分割之協議，兩造間無法達成分割之協議等語，為
    被告所不爭執，且有土地登記簿謄本可稽，自堪信為真實。
    故原告請求依民法第八百二十三條第一項、第八百二十四條
    第二項之規定判決分割系爭土地，洵屬有據，應予准許。
五、共有人因共有物分割之方法不能協議決定，而提起請求分割
    共有物之訴，應由法院斟酌當事人之聲請、共有物之性質、
    經濟效用及全體共有人之利益等公平決定之。經查：系爭土
    地上兩造之建物分布之情形如九十三年一月十二日複丈成果
    圖所示（該複丈成果圖將庚○○誤植為張金財），業經本院
    會同彰化縣鹿港地政事務所人員赴現場履勘屬實，且有勘驗
    筆錄、簡圖及土地複丈成果圖可稽。至系爭土地之分割方法
    ，如採附圖之方案為分割，一則土地分配位置均與各共有人
    所有之建物位置大致相符，有利於建物現狀之維持，堪稱公
    允，且各共有人所分配之土地均面臨道路可供通行，亦顧及
    各共有人分得土地交通出入之便利性。綜上所述，本院認如
    附圖之分割方法，較符合共有人間利益之均衡及能使系爭土
    地發揮最大之效用，堪值採用，爰判決系爭土地之分割方法
    為如主文第一項所示。
六、按以原物為分配時，如共有人中，有不能按其應有部分受分
    配者，得以金錢補償之，民法第八百二十四條第二項定有明
    文。本件依前述附圖分割方法所示，兩造分割後之持分面積
    、持分價值，與其分割面積、分割價值互有出入，經囑託華
    聲企業發展鑑定顧問股份有限公司鑑定結果，本件兩造分割
    後應互補之價額如附表二所示，有該公司報告書附卷可據，
    到場之被告雖對此一鑑定結果均認為價格過高，而認應以一
    坪三萬元為合理，並舉調解書、廣告看板及廣告單為佐，惟
    按依鄉鎮市調解條例規定由各該鄉鎮市公所調解委員會調解
    成立所作成之調解書，係屬雙方當事人以終止爭執為目的而
    互相讓步所為之合意，因此並非完全以客觀之市場價值為依
    據，而廣告看板及廣告單之對象為多數人，且注重當事人之
    性質，僅係要約之引誘，仍非實際之交易價值，均與本件鑑
    定係以當地鄰里環境、交通狀況、公共設施、使用現況、經
    濟發展及房地產交易現況等因素而推算出土地價值、分割價
    值及持分價值，再計算各共有人之間相互補償金額不同，自
    無法與本件鑑定結果相比擬，故到場之被告所辯一坪三萬元
    為合理等語，尚非可採，爰判決兩造應依附表二所示應付金
    額、應得金額互為補償。
七、本件待證事實已臻明確，兩造其餘之攻擊防禦方法、舉證與
    聲明，均不影響本件判決之結果，爰不一一論列，附此敘明
    。
八、訴訟費用分擔之依據：民事訴訟法第八十條之一。
中　　華　　民　　國　　94　　年　　5 　　月　　13　　日
                      臺灣彰化地方法院民事庭
                          法　官　陳弘仁
以上正本係照原本作成。
如對判決上訴，應於判決送達後20日內向本院提出上訴狀。
                      　　書記官　王振州
中　　華　　民　　國　　94　　年　　5 　　月　　13　　日
附表一：
┌──┬─────┬────────────────┐
│編號│共有人姓名│原應有部分（訴訟費用負擔比例）  │
├──┼─────┼────────────────┤
│ １ │庚○○    │　五三四０分之四六六            │
├──┼─────┼────────────────┤
│ ２ │丑○○    │　五三四０分之三九六            │
├──┼─────┼────────────────┤
│ ３ │卯○○    │  五三四０分之三四五            │
├──┼─────┼────────────────┤
│ ４ │寅○○    │　五三四０分之三一八            │
├──┼─────┼────────────────┤
│ ５ │辛○平    │　五三四０分之三五八            │
├──┼─────┼────────────────┤
│ ６ │己○○    │　五三四０分之三五九            │
├──┼─────┼────────────────┤
│ ７ │乙○○    │　五三四０分之五０四            │
├──┼─────┼────────────────┤
│ ８ │壬○○    │　五三四０分之四六六            │
├──┼─────┼────────────────┤
│ ９ │子○○    │  五三四０分之四六六            │
├──┼─────┼────────────────┤
│１０│辰○○    │　五三四０分之三三０            │
├──┼─────┼────────────────┤
│１１│丙○○    │　五三四０分之四三三            │
├──┼─────┼────────────────┤
│１２│戊○○    │　五三四０分之四三三            │
├──┼─────┼────────────────┤
│１３│癸○○    │  五三四０分之四六六            │
└──┴─────┴────────────────┘
附表二：
